【裁判字號】    95,訴,1105
【裁判日期】    950831
【裁判案由】    偽造文書等
【裁判全文】
臺灣彰化地方法院刑事判決              95年度訴字第1105號
公  訴  人  臺灣彰化地方法院檢察署檢察官
被      告  丙○○
                    （另案於臺灣嘉義監獄執行中）
            乙○○
上  一  人
選任辯護人  林世祿律師
上列被告等因偽造文書案件，經檢察官聲請簡易判決處刑（94年
度偵字第8267號），本院員林簡易庭認為不宜（95年度員簡字第
318號），簽移普通庭改行通常程序，本院判決如下：
    主  文
丙○○偽造私文書，足以生損害於他人，累犯，處有期徒刑月
，如易科罰金，以銀元佰元即新台幣玖佰元折算壹日。汽車買
賣合約書上「甲○○」之署押壹枚，沒收之。
乙○○無罪。
    事  實
一、丙○○前因施用毒品案件，分別經最高法院、本院以90年度
    台上字第5578號、91年度易字第722號判處有期徒刑6月、8
    月確定，接續執行後假釋出監，於民國92年11月27日假釋期
    滿未經撤銷視為有期徒刑執行完畢。詎其仍不知悔改，於上
    開有期徒刑執行完畢後5年內，因其與甲○○原本為男女朋
    友關係，曾於93年10至11月間某日，與甲○○共同將甲○○
    所有車牌號碼T8-4337號自小客車駛至乙○○所經營位在彰
    化縣永靖鄉光雲村光雲巷98弄2號之汽車修護廠中送修，惟
    因估價結果，修護費用過高而遲遲未修護完成。嗣因丙○○
    缺錢花用，而向乙○○借入新臺幣（下同）1萬5千元，丙○○為順利向乙○○取得借款，及為使乙○○之債權有所擔保
    ，竟趁甲○○尚在臺灣彰化看守所附設勒戒處所執行觀察、
    勒戒（94年2月21日起至94年3月31日止）期間，丙○○基於
    偽造私文書之犯意，明知未得甲○○同意，客觀上亦未備有
    甲○○之委託書、身分證件，或有取得上開自小客車之新領
    牌照登記書等車籍資料之情形下，於94年3月22日某時，在
    上開修護廠中，由不知情之乙○○（無罪理由如後）在汽車
    買賣合約書末「甲方（賣方）」簽章欄位下偽簽「甲○○」
    之署名1枚，又在「乙方（買方）」簽章欄位下簽其姓名，
    另由丙○○在代售人簽章欄下簽其姓名，而偽造由丙○○代
    理，以甲○○本人之名義簽立之汽車買賣合約書1份，足以
    生損害於甲○○。嗣於甲○○於94年3月31日觀察勒戒執畢
    出監後，始發現上情。
二、案經甲○○訴由彰化縣警察局員林分局報請臺灣彰化地方法
    院檢察署檢察官偵查後聲請簡易判決處刑，本院員林簡易庭
    認為不宜，簽移普通庭改行通常程序。
    理  由
壹、有罪部分：
一、有關證據能力部分之說明：
    以下所引用之被告以外之人於審判外之言詞或書面陳述，依
    刑事訴訟法第159條之5第1項之規定，均具有證據能力，核
    先敘明。
二、認定犯罪事實所根據之證據及理由：
(一)、上開事實業據被告丙○○坦白承認，核與證人即告訴人甲○○於警詢、偵查中之證詞及共同被告乙○○先後於警詢、偵
    查中之供述相符。
(二)、此外，尚有汽車買賣合約書1紙、法務部全國檢察官線上查
    詢刑案人犯在監所最新資料報表（案發當時，告訴人甲○○
    在監執行觀察勒戒）、汽車新領牌照登記書（該車確實為告
    訴人甲○○所有）可資佐證，被告丙○○之自白核與事實相
    符，堪以採信。
(三)、按民法第169條之表現代理及第170條第1項本人追認之無權
    代理行為，均屬未得本人同意之無權代理行為。祇因民法為
    保護善意第三人及交易安全，於本人有表現代理行為時，責
    本人負授權人之責任，或為尊重本人意願兼顧他方權益，於
    經本人追認時亦生效力。此與刑法處罰偽造文書之主旨重在
    保護文書之實質的真正有別，故若無權代理人冒用本人名義
    製作不實之文書，即應成立偽造私文書之罪。不因被冒名之
    本人表現代理行為，或事後追認，以解免其偽造文書之罪責
    （參閱最高法院74年度台上字第1043、4525號判決要旨）。
    何況代理名義之文書，其法律效果仍歸屬於其所代理之本人
    ，且社會一般人所資以信賴者，非代理人個人，而係以其為
    表示被代理之本人意思之文書，故以本人為文書之名義人。
    從而冒用代理資格作成文書者，應認係冒用本人名義之文書
    ，自屬有形偽造，已構成刑法第210條之罪。本案告訴人甲○○既未同意被告丙○○將其上開自小客車出售予共同被告
    乙○○，被告丙○○以代售人之資格簽立上開汽車買賣合約
    書，係屬無權代理之行為，並由不知情之乙○○在汽車合約
    書末甲方（賣方）欄下簽署「甲○○」字樣，揆諸上開說明
    可知，被告丙○○所為，已該當於刑法第210條之偽造私文
    書罪甚明。是以本案事證明確，被告丙○○部分應依法論科
    。
三、論罪與量刑
(一)、被告丙○○行為後，刑法、刑法施行法及罰金罰鍰提高標準
    條例分別於94年2月2日、95年6月14日、95年5月17日經總統
    以華總一義字第09400014901、00000000000、00000000000
    號號令修正公布，並同於95年7月1日施行（下稱新刑法，修
    正前刑法下稱舊刑法），參酌最高法院95年5月23日刑事庭
    第8次會議有關新舊法適用原則之決議，新刑法第2條第1項
    之規定，係規範行為後法律變更所生新舊法律比較適用之準
    據法，於新刑法施行後，應適用新刑法第2條第1項之規定，
    為「從舊從輕」之比較。又基於「罪刑法定原則」及「法律
    不溯及既往原則」，行為之處罰，以行為時之法律有明文規
    定者為限，必「行為時與行為後」之法律均有處罰之規定，
    始有新刑法第2條第1項之適用。另於比較時應就罪刑有關之
    共犯、未遂犯、想像競合犯、牽連犯、連續犯、結合犯，以
    及累犯加重、自首減輕暨其他法定加減原因（如身分加減）
    與加減比例等一切情形，本於「統一性及整體性原則」，綜
    其全部罪刑之結果而為比較。且「從刑附屬於主刑」，除法
    律有特別規定者外，依主刑所適用之法律。本案罪刑涉及法
    律變更之部分，經依如附表所示比較新、舊刑法之規定，以
    舊刑法有利於被告丙○○，依新刑法第2條第1項前段規定，
    自應適用最有利於被告丙○○之舊刑法，先此敘明。
(二)、核被告丙○○所為，係犯刑法第210條偽造私文書之罪，被
    告丙○○偽造「甲○○」署名之行為（查署押係指在物體上
    署名或簽押，用以證明一定之意思表示，或一定之事實者而
    言，如僅書寫姓名以資識別，而非證明一定意思表示或一定
    事實，且亦非表示本人簽名之意思者，則不生署押之問題【
    參閱最高法院92年台上字第2648號判決要旨】。本案汽車買
    賣合約書首行「立合約人、賣主：」「甲○○」姓名之位置
    ，並非在簽章欄內為之，而係書寫於一般契約書單純人別識
    別欄位，依據上開說明可知，應不生署押之問題，公訴意旨
    認此部分亦構成刑法第217條第1項之罪，尚有誤會。），為
    偽造汽車買賣合約書之部分行為，不另論罪。其使不知情之
    乙○○簽立「甲○○」署名之行為，為間接正犯。被告丙○○前因施用毒品案件，分別經最高法院、本院以90年度台上
    字第5578號、91年度易字第722號判處有期徒刑6月、8月確
    定，接續執行後假釋出監，於92年11月27日假釋期滿未經撤
    銷視為有期徒刑執行完畢，有臺灣高等法院被告前案紀錄表
    及台灣彰化地方法院檢察署刑案資料查註紀錄表附卷可憑，
    其受此有期徒刑執行完畢後，5年以內再犯有期徒刑以上之
    罪，為累犯，應依法加重其刑。爰審酌被告丙○○於本案之
    罪責，及其犯罪之動機、目的、犯罪之手段、生活狀況、品
    行、告訴人甲○○所生之損害、被告丙○○所得利益及犯後
    坦認犯行之態度等一切情狀，量處如主文所示之刑。
(三)、被告丙○○行為後，刑法第41條第1項前段關於易科罰金折
    算標準之規定，業於94年2月2日修正公布，並於95年7月1日
    施行，由「犯最重本刑為五年以下有期徒刑以下之刑之罪，
    而受六個月以下有期徒刑或拘役之宣告，因身體、教育、職
    業、家庭之關係或其他正當事由，執行顯有困難者，得以一
    元以上三元以下折算一日，易科罰金。」修正為「犯最重本
    刑為五年以下有期徒刑以下之刑之罪，而受六個月以下有期
    徒刑或拘役之宣告者，得以新臺幣一千元、二千元或三千元
    折算一日，易科罰金。」應依刑法第2條第1項規定，適用最
    有利於行為人之法律（最高法院95年第8次刑事庭會議決議
    第3點第2項參照）。而修正前刑法第41條第1項前段之易科
    罰金折算標準，依修正刪除前之罰金罰鍰提高標準條例第2
    條規定，應就其原定數額提高為100倍折算1日，並依現行法
    規所定貨幣單位折算新臺幣條例第2條規定，以新臺幣元之3
    倍折算之，亦即，修正前刑法第41條第1項前段之易科罰金
    折算標準，應以銀元300元即新臺幣900元折算為1日，經比
    較新、舊法結果，應以被告丙○○行為時之舊法較有利於被
    告丙○○，依刑法第2條第1項前段規定，是本案自應適用被
    告丙○○行為時之法律即修正前刑法第41條第1項前段，修
    正前罰金罰鍰提高標準條例第2條規定，併諭知易科罰金之
    折算標準。
(四)、沒收部分
    至於汽車買賣合約書末簽章欄位上「甲○○」之署押1枚，
    應依刑法第219條規定宣告沒收之。
貳、無罪部分：
一、公訴意旨略以：被告乙○○所經營位在彰化縣永靖鄉光雲村
    光雲巷98弄2號之汽車修護廠曾接受甲○○所有車牌號碼T8-
    4337號自小客車之送修，惟因修護費用過高而遲未修護完成
    。嗣因丙○○缺錢花用，而向乙○○借入1萬5千元，丙○○
    為順利向乙○○取得借款，及乙○○為使丙○○債務有所擔
    保，竟趁甲○○於臺灣彰化看守所附設勒戒處所執行觀察勒
    戒（94年2月21日起至94年3月31日止）之際，共同基於偽造
    文書之犯意聯絡，明知未得甲○○同意，客觀上亦未備有甲○○之委託書、身分證件，或有取得上開自小客車之新領牌
    照登記書等車籍資料之情形下，於94年3月22日，在上開修
    護廠中，由乙○○在汽車買賣合約書「立合約人、賣主」、
    「甲方（賣方）」欄位下接續偽簽甲○○之署名，另由丙○○在代售人欄下簽名，而共同偽造該汽車買賣合約書。因認
    被告乙○○所為涉犯刑法第210條之偽造私文書罪嫌云云。
二、按犯罪事實應依證據認定之，無證據不得認定犯罪事實，刑
    事訴訟法第154條第2項定有明文。次按刑事訴訟法上所謂認
    定犯罪事實之證據，係指足以認定被告確有犯罪行為之積極
    證據而言；如未能發現相當證據或證據不足以證明，自不能
    以推測或擬制之方法，以為裁判基礎。又刑事訴訟法第161
    條第1項規定：檢察官就被告犯罪事實，應負舉證責任，並
    指出證明之方法。因此，檢察官對於起訴之犯罪事實，應負
    提出證據及說服之實質舉證責任。倘其所提出之證據，不足
    為被告有罪之積極證明，或其指出證明之方法，無從說服法
    院以形成被告有罪之心證，基於無罪推定之原則，自應為被
    告無罪判決之諭知。
三、公訴意旨認被告乙○○涉犯上開偽造私文書犯行，係依據告
    訴人甲○○於警詢及偵查中之指訴、被告乙○○、共同被告
    丙○○於警詢及偵查中之自白、汽車買賣合約書1紙、汽車
    新領牌照登記書等為其論罪之理由。訊據被告乙○○，固然
    坦承確實借款予共同被告丙○○，並簽立有汽車買賣合約書
    1份之事實，惟堅決否認涉有何上開偽造私文書犯行，辯稱
    略以：當時我以為車牌號碼T8-4337號車子丙○○可以全權
    處理等語。經查：
(一)、證人即告訴人甲○○於警詢及偵查中均陳明，其與共同被告
    丙○○乃男女朋友關係，且係兩人一起將車送至被告乙○○
    之車廠維修，其所有車牌號碼T8-4337號自小客車原有出售
    之意，該車仍有銀行貸款等語（分見警卷及偵卷第53、54頁
    ）。
(二)、證人即共同被告丙○○於偵查中亦結證：與告訴人甲○○乃
    男女朋友關係，係兩人一起將車送至被告之車廠維修。兩人
    原本要將車出售予被告乙○○，但因該車仍有貸款，無法出
    售。當時洽談相關事宜時（指甲○○入所進行觀察勒戒之前
    ），甲○○都向乙○○表示：有事與我『老公』談即可，『
    老公』即是指我，故乙○○認為我已經得到甲○○之授權等
    語（見偵卷第46、47頁）。
(三)、被告丙○○於本院審理中亦供述：（與甲○○關係？）男女
    朋友。在一起約7、8個月，從她勒戒出來就反目成仇了。大
    約是從93年7、8月開始在一起。（為何反目成仇？）她出來
    可能是看到我將車子以15,000元就賣掉很生氣。後來她到我
    家跟我爸爸說車子還有貸款，車子要以二十萬賣給我，不然
    要告我們。（甲○○有無說車子要賣多少？）沒有說要賣多
    少。（你們平常如何稱呼？）都互稱老公、老婆。當時修車
    的時候，甲○○都對乙○○說「找我老公就好了」。（賣車
    之前去乙○○修車廠有幾次？）7、8趟。第1次去的時候是
    93年11月的時候。（去7、8趟做什麼？）因為要乙○○先估
    修車的錢。有時去找乙○○喝酒，‧‧‧。（去這7、8趟是
    否有說到要賣車？）甲○○有提到。因為她沒有錢修車，且
    銀行還有貸款，如果要賣車，也要先清償銀行貸款，不然無
    法過戶。（甲○○是否有明確說要賣？）她就是有提到。（
    甲○○是否有說要把車子賣給乙○○？）有。（後來為何把
    車子賣掉？）我向乙○○借15,000元。因為該車甲○○也有
    說要賣，若甲○○出來時，該車要報廢，再拿身分證去報廢
    ，若不報廢，再把車子還給甲○○，我再把15,000元還給乙○○。‧‧‧（行照為何會在修車廠？）打算要賣的時候，
    甲○○就把行照拿給乙○○等語（見本院95年8月16日審判
    筆錄第8至11頁）。
(四)、綜合上情，以告訴人甲○○與共同被告丙○○二人之關係及
    互動，被告乙○○辯稱：誤信丙○○可以全權處理等語，尚
    非無據。
(五)、至於被告乙○○不諳法律代理及授權之真義，而於偵查及本
    院審理中供稱：「（你在汽車買賣合約書上面簽曹淑真的名
    字是否確實沒有甲○○的授權？）是的」云云，尚與事實不
    合，無從為其不利之認定。
(六)、綜上所述，實難遽認被告乙○○有何偽造私文書之故意，被
    告乙○○若無此故意，即屬缺乏意思要件，已與刑法第210
    條之偽造私文書罪之構成要件不符。此外，復查無其他證據
    足證被告乙○○與共同被告丙○○間有偽造私文書之犯意聯
    絡及行為分擔，其犯罪即屬不能證明，依法自應諭知無罪判
    決。
據上論斷，應依刑事訴訟法第452條、第299條第1項前段、第301
條第1項，刑法第2條第1項前段、刑法第210條、修正前刑法第41
條第1項前段、刑法第219條，修正前罰金罰鍰提高標準條例第2
條，判決如主文。
本案經檢察官林士富到庭執行職務。
中    華    民    國    95    年    8     月    31    日
                  刑事第二庭    審判長法  官  石馨文
                                      法  官  黃齡玉
                                      法  官  李水源
以上正本與原本無異。
如不服本判決，應於判決送達後10日內向本院提出上訴狀 (須附
繕本)。
告訴人或被害人對於判決如有不服具備理由請求檢察官上訴者，
其上訴期間之計算係以檢察官收受判決正本之日期為準。
中    華    民    國    95    年    9     月    6     日
                                      書記官  廖建興
附錄本案論罪科刑法條全文：
中華民國刑法第210條
（偽造變造私文書罪）
偽造、變造私文書，足以生損害於公眾或他人者，處5年以下有
期徒刑。
中華民國刑法第219條
（沒收之特例）
偽造之印章、印文或署押，不問屬於犯人與否，沒收之。
附表：
┌───┬───────┬────────┬──────┐
│比較  │舊刑法於本案適│新刑法於本案適用│依從舊從輕原│
│法條  │用之法律效果  │之法律效果      │則比較結果  │
├───┼───────┼────────┼──────┤
│舊刑法│關於刑法第47條│修正後刑法第47條│依新刑法第2 │
│第47條│累犯規定，修正│第1項固僅限於故 │條第1項前段 │
│、新刑│前對於行為人不│意犯，始有累犯適│之規定，適用│
│法第47│論是故意犯或過│用，惟於同條第2 │行為時之法律│
│條第1 │失犯，均有累犯│項增列「受強制工│，即從舊刑法│
│、2項 │適用，及加重本│作處分之執行完畢│第47條。    │
│      │刑至2分之1。  │或一部之執行而免│            │
│      │本案事實適用新│除後，5年以內故 │            │
│      │、舊刑法第47條│意再犯有期徒刑以│            │
│      │之規定，均構成│上之罪者」，暨因│            │
│      │累犯，而無何差│同法第49條刪除原│            │
│      │異。          │「依軍法受裁判者│            │
│      │              │，不適用累犯」之│            │
│      │              │規定，從而「依軍│            │
│      │              │法受裁判」，5 年│            │
│      │              │以內故意再犯有期│            │
│      │              │徒刑以上之罪者，│            │
│      │              │，均同有累犯加重│            │
│      │              │其刑之適用，就此│            │
│      │              │而言，又較舊法適│            │
│      │              │用之範圍較大。效│            │
│      │              │果：同樣加重本刑│            │
│      │              │至2分之1。本案事│            │
│      │              │實適用新、舊刑法│            │
│      │              │第47條之規定，均│            │
│      │              │構成累犯，而無何│            │
│      │              │差異。          │            │
├───┴───────┴────────┴──────┤
│比較結果：                                            │
│綜其全部罪刑之比較，應以舊刑法較有利於被告，故本案應適│
│用舊刑法。                                            │
└───────────────────────────┘


司法院資訊處製作；財團法人民間司法改革基金會備份。
